【裁判字號】    84,上,1296
【裁判日期】    900925
【裁判案由】    侵權行為損害賠償
【裁判全文】
臺灣高等法院刑事判決                          九十年度重上更(四)字第一九號
    上  訴  人  臺灣板橋地方法院檢察署檢察官
    被      告  甲○○  男、四.
右上訴人，因被告業務過失致人於死案件，不服臺灣板橋地方法院，八十三年度交訴
字第二四三號，中華民國八十四年二月三日第一審判決（起訴案號：臺灣板橋地方法
院檢察署八十三年度偵字第一０七六五號）提起上訴，經判決後，最高法院第四次發
回更審，本院判決如左：
原判決撤銷。
甲○○無罪。
一、本件公訴意旨略以：被告甲○○係ＨＵ─一二九號大貨車司機，於民國八十三年
    二月十九日凌晨，駕駛上開大貨車由臺北縣三重市方向往桃園縣方向行駛，於該
    日零時十五分許，途經臺北縣新莊市○○路與建福路交岔口，疏於注意車前狀況
    ，其左前車頭撞擊由被害人黃勝和騎乘之ＶＱＧ─七五○號輕型機車左後車尾致
    黃勝和倒地後為不明車號之計程車撞及致顱內出血死亡，因認被告涉有因業務過
    失致人於死罪嫌。
二、按認定犯罪事實應憑積極證據，為刑事訴訟法第一百五十四條所明定，倘積極證
    據不足以為不利於被告事實之認定時，即應為有利被告之認定，更不必有何有利
    之證據，最高法院三十年上字第八一六號著有判例。所謂「積極證據足以為不利
    被告事實之認定」，依據同院七十六年臺上字第四九八六號判例意旨，係指據為
    訴訟上證明之全盤證據資料，在客觀上已達於通常一般之人均不致於有所懷疑、
    而得確信被告確曾犯罪之程度；若未達到此一程度，而有合理之懷疑存在時，即
    無從為有罪之確信。而訴訟上所得之全盤證據資料，固不以直接證據為限，間接
    證據亦應包含在內，惟採用間接證據時，必其所成立之證據，在直接關係上，雖
    僅足以證明他項事實，而由此他項事實，本於事理之作用足以證明待證事實者，
    方為合法，若憑空之推想，並非得採為證據資料之間接證據，同院三十二年上字
    第六七號判例可資參照。又在我國刑事訴訟法上，被告並無自證無罪之義務，不
    得以被告之抗辯或反證不成立，即無視於積極證據資料不足之事實，而遽為被告
    有罪之認定，此觀最高法院三十年上字第四八二號、三十年上字第一八三一號判
    例意旨自明。
三、訊據被告甲○○堅決否認有前揭過失致死犯行，於本院及前審均辯稱伊當日確曾
    駕駛車號ＨＵ─一二九號曳引車車頭行經上開肇事路段，惟伊並未撞擊被害人黃
    勝和，車禍於該日凌晨零時十五分許發生時，伊尚在服務之大榮汽車貨運公司（
    下稱大榮公司）臺北營業所，直至該日零時十九分許，伊始出車由三重重新路五
    段四十八巷二十二號之臺北營業所往桃園營業所行駛，直至該日凌晨零時三十分
    以後始駕駛曳引車車頭經過肇事現場，當時該處已無被害人蹤跡，只有圍觀人群
    ，伊好奇亦下車觀看，惟未看到車禍現場或被害人，伊便上車離去，伊根本未與
    被害人騎乘之前開輕型機車擦撞發生車禍，況伊駕駛重達三十五噸之曳引車車頭
    ，若果真與被害人之輕型機車發生碰撞，則機車必受到嚴重損壞，惟依卷附照片
    觀之，被害人所騎乘之機車並未受損，是被告根本未與被害人發生車禍，況本件
    係車號不詳之計程車由後撞擊被害人，被害人又係在距離肇事現場約一至二公里
    處之萬安街與富國路口為人發現，可見確有車號不明之計程車撞擊被害人。被告
    之辯護人則以：即使被告確曾與被害人發生車禍，亦非被告造成被害人死亡之結
    果，其因果關係已經中斷等語置辯。
四、公訴人認被告涉有上開過失致死罪嫌，無非以證人蔡明煌之證言及臺灣省臺北縣
    區車輛行車事故鑑定委員會鑑定之結果為其主要依據。惟查：
（一）證人蔡明煌固迭次指稱：被告甲○○於上開時地，駕駛車號ＨＵ─一二九號曳
      引車由臺北縣三重市往桃園方向行駛，行經臺北縣新莊市○○路與建福路交岔
      口，與被害人黃勝和騎乘之車號ＶＱＧ─七五○號輕機車發生擦撞等語。惟就
      發生車禍之經過，據證人蔡明煌在警訊證稱：大約「當日指（八十三年二月十
      八日）二十四時左右（亦即同月十九日凌晨零時許），在新莊市○○路與建福
      路口，發生車禍，第一次車禍當時 (發生)後，我馬上打電話報警打一一０，
      不到二分鐘，機車騎士又被另一部車擊撞，我未發現擊撞車輛車號，當時路人
      跟我說是一部計程車追撞後逃逸，而我「駕車」追肇事車輛：：：」云云（見
      相驗卷第二十二頁）。於檢察官偵訊時證稱：「中正路與建福路口目擊一部拖
      車從後面開過來，輕微碰撞，我打一一九，機車騎士被第二部車撞倒，我當時
      「追大貨車」，回來後我一直在找騎士，就沒找到：：：大貨車車號ＨＵ─一
      二九，第二部不清楚，我有打一一九，沒注意看清楚車號，大貨車擦撞，機車
      左轉，大貨車踩不急（及）剎車，輕微擦撞」等語（見相卷第二十八頁）。在
      本院更一審調查中則證稱：「當時先被第一部大貨車 (拖車頭)擦撞，機車騎
      士倒地，再被第二部計程車撞倒，我親眼目睹機車騎士是被ＨＵ─一二九大貨
      車撞倒，機車騎士倒地，再被第二部計程車撞倒，這是路人說的，我沒有看到
      計程車撞倒他，當時路人告訴我一部計程車追撞後逃逸，我即「駕車追 (那一
      部)計程車」，當時詳細時間，我不記得：：：」云云（見本院交上更一卷第
      六十八頁），而於本院更三審則又改稱：「：：有路人說機車騎士又被計程車
      撞走，我就用跑的去追，心想人可能被車子拖走：：，回來時大貨車也不見，
      後來死者在距我看到（車禍）的地方約一公里」等語（見本院更三審卷第二十
      九頁），其就於發生車禍後，其本人究竟是開車去追被告所駕駛之大貨車，抑
      或追第二次撞擊之計程車，先後所供不一，且其本人究係「駕車」去追，抑或
      「用跑的」去追，亦前後不同，則其所證是否實在，已有可疑，況被害人被擦
      撞倒地後，如再被其後駛來之計程車撞到，如何可能其屍體被拖行至距車禍現
      場約一公里處之新莊市○○路與萬安街口（見相驗卷第一頁之報驗報告表）？
      而被告如確擦撞被害人在先，依證人蔡明煌所述，當時只是輕微擦撞，被害人
      當時尚有站起來，沒看到他流血（見相驗卷第二十八頁、原審卷第四十八頁、
      本院更三審卷第二十八頁反面），則被害人果又被其後之計程車撞擊，衡情被
      告既僅輕微擦撞被害人，被害人當時並無何大礙，被告理應會報警處理，或告
      之證人蔡明煌，以明責任，焉有逕自離去之理，此亦與常情不合。再者，依證
      人蔡明煌所述，伊所以出來作證，係不想被拖下水（見原審卷第十九頁反面）
      ，而所以害怕被拖下水，係因被告擦撞被害人之時，被害人之一支拖鞋飛到伊
      之引擎蓋上，怕被誤會云云（見本院更三卷第二十九頁），惟查依該證人所述
      ，被告既僅係「輕微擦撞」被害人，被害人之拖鞋如何可能飛到在分隔島另一
      邊之證人所駕汽車引擎蓋上？何況證人即前往現場處理之警察陳永光證稱：記
      憶中被告之大貨車左前車頭並無毀損等語（本院更一卷第四十五頁），而依現
      場照片所示，被害人之機車亦無嚴重撞擊之痕跡（見相驗卷第二十四頁），則
      證人蔡明煌所述被害人之一支拖鞋飛到伊車之引擎蓋上，亦有違常理而不足遽
      信。
（二）又本件車禍發生之時間，據證人蔡明煌在警訊時所稱：車禍發生之時間，係「
      當日（指八十三年二月十八日）二十四時「左右」（亦即同月十九日凌晨零時
      許）」等語（見相驗卷第二十二頁），核與台北縣警察局道路交通事故調查報
      告表(二)記載：車禍發生時間為：「八十三年二月十九日二十四時（係凌晨零時
      之誤）十五分」（見一０七六五號偵查卷第八頁）大致相符，雖本件車禍發生
      時並未當場制作道路交通事故調查報告表（一）、（二），僅制作車禍現場草
      圖等情，已據至車禍現場處理之警員陳永光在本院前審調查中證稱屬實（見本
      院更一卷第四十五頁），且該道路交通事故調查報告表（一）、（二），係經
      台灣板橋地方法院檢察署函請補制作而才制作，亦有台灣板橋地方法院檢察署
      及台北縣警察局新莊分局函在卷可按（見偵查卷第五、六頁），但在無其他積
      極證據否定前開所載之車禍肇事時間前，自仍應以前開記載之肇事時間為準。
      查被告一再辯稱伊於車禍發生後始經過上開肇事地點，並已提出其於零時十九
      分始由大榮公司位於三重市○○路○段之臺北營業所出發之班車通過及點貨時
      間登記表一張為證（見相驗卷第二十一頁、原審卷第二十六頁反面），而據證
      人即大榮汽車三重市營業所主任簡吉雄在本院前審調查中證稱：被告駕駛之大
      貨車於八十三年二月十九日零時十九分許，到三重營業所，而從三重營業所到
      新莊營業所需時二十分鐘，且上開班車通過及點貨時間登記表無法更改，被告
      在八十三年二月十九日凌晨零時十五分，應是在新莊市○○路、大漢橋下附近
      等語（見本院更一卷第二十一、二十二頁），則被告所辯其於肇事之時（即十
      九日凌晨零時零分至零時十五分）不在肇事現場，是事後經過該處等語，即非
      全然無據。
（三）本件車禍經送臺灣省臺北縣區行車事故鑑定委員會鑑定，雖認被告疏於注意車
      前狀況，就本件車禍之發生與有過失（見偵查卷第十四至十五頁），然該項鑑
      定意見僅係依證人蔡明煌之證言所作成，此觀該鑑定意見書即明，而證人蔡明
      煌之證言已不足採，已如前述，則前開鑑定自不足為認定被告有罪之依據。況
      本件經送台灣省車輛行車事故覆議鑑定委員會鑑定，該會認本案現場已經破壞
      ，且卷附資料跡證不全，而無法覆議等情，又有該委員會函存卷為憑（見本院
      更二卷第二十三頁），則本院自難單憑臺灣省臺北縣區行車事故鑑定委員會之
      鑑定，即為被告不利之認定。又台灣省車輛行車事故覆議鑑定委員會雖另函覆
      稱：請提供邵君大貨車與機車接觸時之比對車損照片等語（本院上訴卷第二十
      七頁），惟該ＨＵ─一二九號大貨車之照片係（車禍發生）第二天通知車主回
      來拍照，所拍照片不知交與何人，已經沒有當時所拍照片或底片可沖洗，已據
      至車禍現場處理之警員陳永光在本院前審調查中證稱屬實（見本院上更一卷第
      四十四、四十五頁），且參諸前揭事證，本院認已無再送請覆議之必要。至當
      初相驗之鑑定人即臺灣板橋地方法院檢察署檢驗員王嘉祿雖稱：以被害人死亡
      時所受傷害之程度而言，若被害人之頭部於車禍一發生即受到如卷附照片所示
      之傷害，必不可能以己力行走至一、二公里以外，被告頭部之傷害係因金屬撞
      擊造成，若係車禍發生後人車倒地碰撞地面，則尚不可能造成如此重之傷害云
      云，仍無法推斷本件被告有駕車撞擊被害人，亦無防止車禍發生之義務，均併
      此敘明。
五、綜上各情，證人蔡明煌之證言已難逕信，而依蔡明煌之證言所作成之臺灣省臺北
    縣區車輛行車事故鑑定委員會鑑定意見書，自不足為被告不利之證明，至檢察官
    勘驗筆錄及被害人之死亡證書，亦僅足證明被害人死亡，尚難資為被告有罪之依
    據，而被告前揭所辯復尚非全然無據，此外，復查無其他積極證據，足認被告有
    何過失致人於死之犯行，按諸前揭最高法院判例意旨及「罪證有疑，利歸被告」
    之證據法則，被告被訴之犯罪，自屬不能證明。原審雖亦諭知被告無罪之判決，
    但其係認定被告有車禍肇事並擦撞被害人致其倒地，僅因被害人之死亡與被告之
    擦撞行為無相當因果關係，而諭知被告無罪，經核與事實不符而有可議之處，故
    被告否認有駕車擦撞被害人等情，應可採信，檢察官上訴雖無理由，然原判決既
    有前揭理由未當之處，自應由本院將原判決撤銷，並依法為被告無罪之諭知。
據上論斷，應依刑事訴訟法第三百六十九條第一項前段、第三百六十四條、第三百零
一條第一項，判決如主文。
本案經檢察官彭坤業到庭執行職務。
中      華      民      國    九十      年      九      月    二十五    日
                              臺灣高等法院刑事第四庭
                                  審判長法  官  蔡  永  昌
                                        法  官  陳  榮  和
                                        法  官  徐  昌  錦
右正本證明與原本無異。
檢察官如不服本判決應於收受送達後十日內向本院提出上訴書狀，其未敘述上訴之理
由者並得於提起上訴後十日內向本院補提理由書（均須按他造當事人之人數附繕本）
。
                                        書記官  吳  金  來
中      華      民      國    九十      年      九      月     二十六   日


司法院資訊處製作；財團法人民間司法改革基金會備份。
